【裁判字號】    99,訴,2001
【裁判日期】    990930
【裁判案由】    確認債權存在
【裁判全文】
臺灣臺北地方法院民事判決              99年度訴字第2001號
原      告  孫衛文
訴訟代理人  施峻中律師
被      告  郭妙珍
            郭承權
            簡明珠
            郭承騰
            藍文彬
            翁養柱
            藍國龍
共      同
訴訟代理人  龔君彥律師
複 代 理人  陳冠宇律師
            黃雅婷律師
            羅以格
上列當事人間確認債權存在事件，本院於民國99年9 月6 日言詞
辯論終結，判決如下：
    主      文
確認羅騰立對被告有新台幣壹佰伍拾萬元及自民國九十六年十一
月六日起至清償日止，按週年利率百分之五計算之利息債權存在
。
訴訟費用由被告負擔。
    事實及理由
甲、程序方面
    按民事訴訟法第247 條所謂即受確認判決之法律上利益，係
    指因法律關係之存否不明確，致原告在私法上之地位有受侵
    害之危險，而此項危險得以對於被告之確認判決除去之者而
    言，故確認法律關係成立或不成立之訴，苟具備前開要件，
    即得謂有即受確認判決之法律上利益，縱其所求確認者為他
    人間之法律關係，亦非不得提起（最高法院42年台上字第
    1031 號 判例參照）。查：原告係主張其對債務人羅騰立有
    新臺幣（下同）480 萬元本息之債權，於民國98年12月23日
    執臺灣高等法院96年度上字第778 號確定判決為執行名義聲
    請強制執行，經本院民事執行處於同年12月30日核發執行命
    令，在480 萬元本息及執行費1 萬2,000 元範圍內扣押羅騰
    立對被告之金錢債權。惟被告聲明異議，否認羅騰立對之有
    債權存在，顯見羅騰立對被告之債權是否存在確有不明。且
    該不明狀態將會影響原告之債權能否以扣押保全並進而受償
    ，此危險得以對於被告之確認判決除去。是本件原告有即受
    確認判決之法律上利益甚明。
乙、實體方面
一、原告主張：伊與訴外人羅騰立間請求返還價金事件，前經本
    院以96年度訴字第672 號判決命羅騰立給付原告480 萬元及
    自96年2 月17日起至清償日止，按週年利率5 ％計算之利息
    ，嗣經台灣高等法院以96年度上字第778 號判決駁回羅騰立
    之上訴確定。另羅騰立與被告間因請求土地所有權移轉登記
    事件，經本院以95年度訴字第11984 號判決被告應給付羅騰
    立150 萬元及自96年11月日起至清償日止，按週年利率5 ％
    計算之利息，嗣被告不服，提起上訴，經台灣高等法院以98
    年上字第195 號判決駁回上訴確定。伊遂於98年12月23日持
    上開確定判決為執行名義聲請對羅騰立之財產強制執行，案
    列98年度司執字第116732號，並經本院民事執行處於98年12
    月30日核發執行命令，扣押債務人羅騰立對被告之金錢債權
    。詎被告郭妙珍、藍文彬、藍國龍等3 人竟於99年1 月15日
    以數額不符且有其他對抗羅騰立之事由，聲明異議否認上開
    債權存在，爰依強制執行法第120 條第2 項起訴確認債務人
    羅騰立對被告之上開金額債權存在等語。併聲明：如主文第
    1 項所示。
二、被告則以：羅騰立於95年3 月30日以5,420 萬元向伊購買坐
    落台北縣三重市○○○段905 、906 地號土地及其上門牌台
    北縣三重市○○○路5 號、20號、13號、18號、21號、22號
    、23號、24號、10號、12號、7 號、9 號建物（下稱系爭房
    地），雙方並簽訂房地買賣契約書（下稱系爭契約）。羅騰
    立已依約給付簽約款及用印款300 萬元，並補貼利息48萬元
    。詎羅騰立於尾款交付期限拒不付清尾款，經伊催告未獲置
    理，遂於同年8 月30日解除系爭房地買賣契約，並沒收已付
    價金。因羅騰立違約，除上開確定判決所認定之懲罰性違約
    金150 萬元及所受損害67萬6,021 元外，伊另受有貸款利息
    損失10萬5,688 元、租金損失23萬8,000 元，預期利息收益
    損失21萬3,333 元、再將系爭房地出售他人須支出之勞力費
    用等損害20萬4,800 元，合計1,423 萬7,842 元，亦得以99
    年4 月19日答辯狀對羅騰立為抵銷之抗辯，經抵銷後，伊並
    未對羅騰立負有任何債務等語置辯。併聲明：原告之訴駁回
    。
三、兩造不爭執事實：
  (一)原告與羅騰立間請求返還價金事件，前經本院以96年度訴字
    第672 號判決命羅騰立給付原告480 萬元及自96年2 月17日
    起至清償日止，按週年利率5 ％計算之利息，並經台灣高等
    法院以96年度上字第778 號判決駁回羅騰立之上訴確定。
  (二)羅騰立與被告間請求土地所有權移轉登記事件，亦經本院95
    年度訴字第11984 號判決被告應給付羅騰立150 萬元及自96
    年11月日起至清償日止，按週年利率5 ％計算之利息，並經
    台灣高等法院以98年上字第195 號判決駁回被告之上訴確定
    。
  (三)原告於98年12月23日執台灣高等法院96年度上字第778 號確
    定判決為執行名義，向本院民事執行處聲請就羅騰立之財產
    為強制執行，案列98年度司執字第116732 號。
  (四)本院民事執行處於98年12月30日以北院隆98司執火字第1167
    32號執行命令扣押羅騰立對被告在上開金額範圍內之金錢債
    權。
  (五)被告郭妙珍、藍文彬、藍國龍等3 人於99年1 月15日向本院
    民事執行處聲明異議否認上開債權。
  (六)被告以99年4 月19日民事答辯及請求告知訴訟狀為抵銷之意
    思表示，上開書狀已於99年4 月23日送達羅騰立。
    以上事實，為兩造所不爭執（見本院卷第111 頁正、反面）
    ，且有本院96年度訴字第672 號判決、台灣高等法院96年度
    上字第788 號判決暨確定證明書、本院95年度訴字第11984
    號判決、台灣高等法院98年度上字第195 號判決、強制執行
    聲請狀、本院98年12月30日北院隆98司執火字第116732號執
    行命令、被告郭妙珍等3 人聲明異議狀、被告99年4 月19日
    答辯狀及請求告知訴訟狀、送達證書為證（見本院卷第8 至
    33頁、第77至84頁、第87頁），並經本院調閱上開民事卷宗
    查閱無訛，堪信為真實。
四、原告主張債務人羅騰立對被告有150 萬元本息債權存在，惟
    為被告否認，並以前揭情詞置辯，是本件爭點厥為：被告對
    羅騰立有無債權可資抵銷？若有，則得抵銷之金額若干？經
    查：
  (一)按違約金，有屬於損害賠償約定之性質者，有屬於懲罰性之
    性質者，倘屬前者，違約金既視為因不履行債務而生損害之
    賠償總額，即不得於請求給付違約金外，又請求損害賠償（
    最高法院80年度台上字第1457號判決參照）；而當事人所約
    定之違約金究屬何性質，應依當事人之意思定之，倘當事人
    未約定，則視為以預定債務不履行之損害賠償額為目的，此
    觀民法第250 條第2 項之規定自明（最高法院86年度台上字
    第3397號判決參照）。
  (二)被告抗辯其對羅騰立尚有損害賠償債權1,423 萬1,567 元可
    資抵銷，無非係以前揭臺灣高等法院98年度上字第195 號確
    定判決依系爭契約第9 條第2 項酌減之違約金，性質上屬懲
    罰性違約金，無礙其對羅騰立所得請求不履行之損害賠償云
    云。惟系爭契約第9 條第2 項約定：「甲方（指羅騰立）全
    部或一部不按本約第3 條約定付款時，每逾1 日（自逾期日
    起至完全給付日止）甲方應加付按未支付價款千分之2 計算
    滯納金，於補交時一併繳清。如經乙方通知期限繳納，逾期
    仍不履行時，乙方（指被告）得解除本契約，並沒收甲方已
    繳之價款，作為違約賠償，買賣標的物任憑乙方處理，甲方
    不得異議。…」（見本院95年度訴字第11984 號卷(一)第58頁
    ），則羅騰立因逾期未繳買賣價金尾款，經被告通知限期繳
    納未果，羅騰立依系爭契約第9 條第2 項後段所須支付之違
    約金，為其因遲延給付所應支付，核與民法第231 條第1 項
    所定因遲延而生之損害賠償總額相當（參照臺灣高等法院98
    年度上字第195 號判決理由六(五)，見本院卷第25至26頁），
    似無從解為屬於上開懲罰性違約金之特別約定，被告辯稱此
    為懲罰性違約金，自屬違誤。
  (三)再者，民法第250 條第2 項前段規定，違約金除當事人另有
    訂定外，視為因不履行而生損害之賠償總額。本件被告與訴
    外人羅騰立就系爭契約第9 條第2 項所約定因債務人即羅騰
    立遲延給付時，應支付之違約金，係相當於依民法第231 條
    第1 項規定，為賠償因遲延而生之損害所支付之金額。前揭
    臺灣高等法院98年度上字第195 號確定判決既酌減被告依上
    開約定所得請求之違約金為150 萬元，此項違約金復具有損
    害賠償約定之性質，則應視為被告與羅騰立間就因遲延所生
    之損害，業已依契約預定其賠償，則被告縱受有其他損害，
    揆諸前開說明，亦不得再向羅騰立請求賠償。是被告抗辯其
    對羅騰立另有損害賠償債權云云，洵屬無據。
  (四)又民法第260 條規定解除權之行使，不妨礙損害賠償之請求
    ，並非積極的認有契約解除所生之新賠償請求權存在，不過
    規定其因債務不履行，即給付不能或給付遲延而發生之原賠
    償請求權，不因解除權之行使，隨同契約歸於消滅。故因契
    約消滅新發生之損害，不在民法第260 條所定得請求賠償之
    列。被告抗辯於解除系爭契約後，再出售他人支付相關勞力
    、費用等損害共204 萬8,000 元，應由羅騰立賠償云云，其
    所指損害，既係因系爭契約消滅所生之損害，亦不得請求羅
    騰立賠償。
  (五)另債務之抵銷，以雙方當事人互負債務為必須具備之要件，
    若一方並未對他方負有債務，則根本上即無抵銷之可言（最
    高法院18年上字第1709號判例參照）。本件被告既未舉證對
    訴外人羅騰立有何債權存在，業如前述，則被告抗辯其對羅
    騰立之債務已經抵銷，未對羅騰立負有任何債務云云，即無
    所憑。
五、綜上所述，原告請求確認債務人羅騰立對被告有150 萬元及
    自96年11月6 日起至清償日止，按週年利率5 ％計算之利息
    債權存在，為有理由，應予准許。
六、本件為判決之基礎已臻明確，兩造其餘之攻擊或防禦方法及
    證據，經本院斟酌後，認為均不足以影響本判決之結果，亦
    與本案爭點無涉，自無逐一詳予論駁之必要，併此敘明。
七、據上論結：原告之訴為有理由，依民事訴訟法第78條，判決
    如主文。
中    華    民    國    99    年    9     月    30    日
                  民事第四庭    法  官  胡宏文
以上正本係照原本作成
如對本判決上訴，須於判決送達後20日內向本院提出上訴狀。如
委任律師提起上訴者，應一併繳納上訴審裁判費。
中    華    民    國    99    年    9     月    30    日
                                書記官  曾寶生

司法院資訊處製作；財團法人民間司法改革基金會備份。
